【裁判字號】    89,上訴,546
【裁判日期】    890330
【裁判案由】    偽造文書
【裁判全文】
臺灣高等法院刑事判決                  八十九年度上訴字第五四六號
    上  訴  人
    即  被  告  甲○○
    選任辯護人  魏式瑜
右上訴人，因偽造文書案件，不服臺灣板橋地方法院，八十八年度易字第三三九五號
，中華民國八十八年十月二十六日第一審判決（起訴案號：臺灣板橋地方法院檢察署
八十八年度偵字第二一六二號）提起上訴，本院判決如左：
    主      文
原判決撤銷。
甲○○行使偽造私文書，足以生損害於公眾及他人，處有期徒刑伍月，緩刑年。
    事      實
一、甲○○與乙○○於民國八十五年七月三日結婚，育有一子王孝文（民國八十六年
    八月十日出生），全家原同住於台北縣土城市○○路七巷三號五樓，嗣於八十七
    年十月十六日，甲○○因故搬回台北縣板橋市○○路○段十一號與父母同住（至
    王孝文原即住於該址由甲○○之母照顧），而於八十七年十一月間，甲○○因其
    父經濟困窘，欲出售上開台北縣土城市之房地（該房地係八十三年間以甲○○名
    義所購置）週轉，並要求乙○○搬回台北縣板橋市○○路十一號與父母同住，因
    乙○○並不同意，二人為此發生爭執，乙○○即攜子返回娘家居住，甲○○明知
    乙○○並未同意與其同住於台北縣板橋中山路二段十一號，亦未同意將其戶籍遷
    至上址，竟於八十七年十二月十九日攜帶乙○○之印章前往台北縣板橋市第二戶
    政事務所，盜蓋（檢察官誤為偽刻）於遷入戶籍登記申請書上，而偽造乙○○申
    請遷入戶籍之私文書，並使該戶政事務所承辦戶籍登記之公務員，將乙○○戶籍
    遷入台北縣板橋市○○路○段十一號之不實事項，登載於其職務上所掌之公文書
    戶籍登記簿上，足生損害於戶政機關對於戶籍登記之正確性及乙○○，嗣於八十
    八年一月二十一日，台北縣板橋市第二戶政事務所始因甲○○虛報遷入，逕為撤
    銷上開遷入登記。
二、案經乙○○訴由台灣板橋地方法院檢察署檢察官聲請簡易判決處刑，經原審法院
    板橋簡易庭移由該院依通常程序審理。
    理      由
一、訊據上訴人即被告甲○○供承有於右揭時地將告訴人乙○○戶籍遷入台北縣板橋
    市○○路○段十一號之事實，惟矢口否認有何行使偽造私文書及使公務員登載不
    實之犯行，辯稱：伊事先已得乙○○之同意，始攜帶乙○○之印章，以家長之身
    分代為遷移戶籍，是後來鬧離婚，乙○○才反悔說未同意云云。然查，右揭犯罪
    事實，業據告訴人乙○○指訴綦詳，並有遷入戶籍登記申請書影本一紙附卷可稽
    ，訊據被告於本院調查時供稱伊太太希望渠等在外組小家庭，在外租房子住云云
    ，且查告訴人若有意與被告同住於台北縣板橋市○○路○段十一號，並同意被告
    將其戶籍遷入上址，何以其竟自行攜子返回娘家居住，而拒絕與被告同住一處，
    參酌被告於原審法院審理時供稱伊有發存證信函予乙○○，請其搬至台北縣板橋
    市○○路○段十一號同居，惟未獲回應，伊以為乙○○已同意云云。茲被告與告
    訴人既以存證信函連絡，足見其夫妻二人感情已破裂，告訴人殊無可能同意被告
    同居於台北縣板橋市○○路○段十一號暨同意將其戶籍遷入上址，尚難因告訴人
    對被告所發之存證信函未予回應即遽認應已同意，至被告所提出其於八十七年十
    一月三日與告訴人間之電話談話錄音內容，雙方所談的大都是彼等間之感情糾葛
    ，被告雖有提及遷移戶口之事，告訴人亦回稱：「你要怎麼做都可以，但是我想
    知道你到底還愛不愛我？」「你愛我的話，你要我怎麼做我都願意。」等語，然
    被告與告訴人二人當時已分居二地，感情已非融洽，且嗣被告並以上述存證信函
    通知告訴人，惟未獲告訴人回應，是尚難認被告於八十七年十二月十九日辦理本
    件戶籍遷移手續已獲告訴人同意，被告上開辯解，要係飾卸刑責之詞，不足採信
    。至告訴人雖指稱被告偽刻其印章，惟此為被告所否認，並辯稱該印章是乙○○
    原來之印章，伊並未偽刻其印章云云。按被告與告訴人原係夫妻關係，告訴人於
    原審法院審理時亦供稱其離家時私人物品均未搬走云云。則被告持有告訴人之印
    章即非無可能，是被告辯稱未偽刻告訴人印章一節，尚非無據，自難僅憑告訴人
    片面之指訴，遽認被告有偽造印章之犯行。綜上各節以觀，被告犯行，事證明確
    ，洵堪認定。
二、查被告盜蓋告訴人之印章於遷入戶籍登記申請書上，而偽造告訴人申請遷入戶籍
    之私文書，並使戶政事務所承辦戶籍登記之公務員，將告訴人戶籍遷入台北縣板
    橋市○○路○段十一號之不實事項登載於其職務上所掌之公文書戶籍登記簿上，
    足以生損害於戶政機關對於戶籍登記之正確性及乙○○，是核被告所為，係犯刑
    法第二百十六條、第二百十條之行使偽造私文書罪（聲請簡易判決處刑書已論及
    被告偽造私文書之事實，惟漏引所犯法條）及第二百十四條之使公務員登載不實
    罪，被告盜蓋告訴人乙○○印章於遷入戶籍登記申請書之行為，為其偽造私文書
    之階段行為，而被告偽造私文書之低度行為為其行使偽造私文書之高度行為所吸
    收，均不另論罪。被告所犯上開二罪間有方法結果之牽連關係，為牽連犯，應從
    一重之行使偽造私文書罪處斷。原審據以論罪科刑，固非無見，惟查，王孝文係
    被告與告訴人所生之子，三人原共住於台北縣土城市○○路七巷三號五樓時，被
    告係戶長，而上開房地於八十七年十一月間出售他人，該王孝文並早即與被告同
    住於台北縣板橋市○○路○段十一號，由被告之母代為照顧，此據被告供述在卷
    ，嗣王孝文雖於八十七年十一月間由告訴人攜同至娘家居住，惟究與告訴人始終
    無意居住於台北縣板橋市○○路○段十一號之情形不同，被告居於戶長及王孝文
    之監護人身分，將王孝文戶籍同時遷入台北縣板橋市○○路○段十一號，就此部
    分實難認有使公務員登載不實可言，而因告訴人攜同王孝文返回娘家同住，致使
    王孝文未能與被告同住於上址，因而遭戶政機關以王孝文實際上未居住於上址而
    註銷其戶籍遷入登記，惟此僅屬戶政機關對戶籍登記之行政管理問題，尚難因而
    即認被告有使公務員登載不實故意。原審認被告將其子王孝文之戶籍遷入台北縣
    板橋市○○路○段十一號部分亦犯有刑法第二百十四條之罪，尚有未洽。是被告
    上訴意旨否認犯罪，固無理由，惟原判決既有可議之處，自應由本院予以撤銷改
    判，爰審酌被告犯罪之動機、目的、手段、所致生之危害及犯罪後之態度等一切
    情狀，仍量處有期徒刑五月。末查被告前未曾受有期徒刑以上刑之宣告，有台灣
    高等法院檢察署刑案紀錄簡覆表一件在卷可憑，素行良好，且犯罪情節尚非重大
    ，僅因一時失慮，致罹刑章，經此次罪刑宣告教訓後，當知所警惕，讓無再犯之
    虞，是本院認被告所受本件刑之宣告，以暫不執行為適當，爰依予宣告緩刑三年
    ，以啟自新。至於遷入戶籍登記申請書上乙○○之印文，係被告持真正之印章所
    盜蓋，非屬偽造，又上開遷入戶籍登記申請書，雖係被告行使偽造私文書所用，
    惟已交付台北縣板橋市第二戶政事務所，非被告所有，均毋庸宣告沒收，附此敘
    明。
據上論斷，應依刑事訴訟法第三百六十九條第一項前段、第三百六十四條、第二百九
十九條第一項前段，刑法第二百十六條、第二百十條、第二百十四條、第五十五條、
第七十四條第一款，罰金罰鍰提高標準條例第一條前段，判決如主文。
本案經檢察官陳吉穗到庭執行職務。
中    華    民    國    八十九    年     三         月     三十         日
                        臺灣高等法院刑事第三庭
                            審判長法  官  張  連  財
                                  法  官  李  英  勇
                                  法  官  張  傳  栗
右正本證明與原本無異。
如不服本判決應於收受送達後十日內向本院提出上訴書狀，其未敘述上訴之理由者並
得於提起上訴後十日內向本院補提理由書（均須按他造當事人之人數附繕本）。
                                  書記官  王  秀  雲
中    華    民    國    八十九    年      三        月     三十一       日
附錄：本案論罪科刑法條全文
刑法第二百十六條
行使第二百十條至第二百十五條之文書者，依偽造、變造文書或登載不實事項或使登
載不實事項之規定處斷。
刑法第二百十條
偽造、變造私文書，足以生損害於公眾或他人者，處五年以下有期徒刑。
刑法第二百十四條
明知為不實之事項，而使公務員登載於職務上所掌之公文書，足以生損害於公眾或他
人者，處三年以下有期徒刑、拘役或五百元以下罰金。


司法院資訊處製作；財團法人民間司法改革基金會備份。
